ACORDAO-COMPLETO-2479826

ACÓRDÃO 12451/2021 ATA 32/2021 - SEGUNDA CÂMARA

VISTOS, relatados e discutidos estes autos de concessão de aposentadoria de Eliete Fernandes Leite, vinculada ao Departamento Nacional de Infraestrutura de Transportes, submetido, para fins de registro, à apreciação do Tribunal de Contas da União;
ACORDAM os Ministros do Tribunal de Contas da União, reunidos em Sessão da Segunda Câmara, diante das razões expostas pelo Relator, com fundamento nos arts. 71, inciso III, da Constituição Federal; 1º, inciso V, e 39, inciso II, da Lei 8.443/1992; 260, § 1º, do Regimento Interno/TCU, c/c o art. 19, inciso II, da IN TCU 78/2018, em:
9.1. considerar ilegal o ato de concessão de aposentadoria referente a Eliete Fernandes Leite, negando-lhe o respectivo registro;
9.2. dispensar o ressarcimento das quantias indevidamente recebidas de boa-fé, consoante o disposto no Enunciado nº 106 da Súmula de Jurisprudência deste Tribunal;
9.3. determinar ao Departamento Nacional de Infraestrutura de Transportes que:
9.3.1. faça cessar todo e qualquer pagamento relativo ao ato impugnado no prazo máximo de 15 (quinze) dias, contados da ciência da decisão deste Tribunal, sob pena de ressarcimento das quantias pagas após essa data pela responsável.
9.3.2. emita novo ato de concessão de aposentadoria, no prazo de 30 (trinta) dias, a contar da ciência desta deliberação, e submeta-o ao Tribunal, após suprimidas as irregularidades que ensejaram a apreciação pela ilegalidade;
9.3.3. dê ciência, no prazo de 15 (quinze) dias, a contar da notificação deste acórdão, do inteiro teor da deliberação à interessada, alertando-a de que o efeito suspensivo proveniente da interposição de eventual recurso perante o TCU não a exime da devolução dos valores percebidos indevidamente após as respectivas notificações, caso o recurso não seja provido;
9.3.4. no prazo de 30 (trinta) dias, contados da ciência desta deliberação, envie a este Tribunal documentos comprobatórios de que a interessada está ciente do julgamento deste Tribunal.

APOSENTADORIA. Atos de Aposentadoria da unidade emissora Departamento Nacional de Infraestrutura de Transportes, enviados ao TCU pela unidade de controle interno CONTROLADORIA-GERAL DA UNIÃO para fins de análise e julgamento

Segunda Câmara

Departamento Nacional de Infraestrutura de Transportes.

3. Interessados/Responsáveis:
3.1. Interessada: Eliete Fernandes Leite (XXX.592.457-XX).

13.1. Ministros presentes: Bruno Dantas (Presidente), Augusto Nardes, Aroldo Cedraz (Relator) e Raimundo Carreiro.
13.2. Ministros-Substitutos presentes: Marcos Bemquerer Costa e André Luís de Carvalho.

AROLDO CEDRAZ

Adoto como Relatório a instrução da Secretaria de Fiscalização de Integridade de Atos e Pagamentos de Pessoal e de Benefícios Sociais (peça 15) , com pareceres convergentes dos dirigentes daquela unidade (peça 16) , e do representante do Ministério Público junto ao TCU (peça 17) .
"INTRODUÇÃO
Trata-se de ato inicial de aposentadoria, submetido, para fins de registro, à apreciação do Tribunal de Contas da União (TCU) , de acordo com o art. 71, inciso III, da Constituição Federal. O ato foi cadastrado e disponibilizado ao TCU por intermédio do Sistema e-Pessoal, na forma do art. 2º e 4º da Instrução Normativa TCU 78/2018.
EXAME TÉCNICO
A ex-servidora Eliete Fernandes Leite aposentou-se voluntariamente, com proventos integrais, com base no art. 3º da EC 47/2005.
Esta Unidade Técnica elaborou instrução com proposta de legalidade do ato em exame (peça 4) .
O ministério Público propôs diligência ao órgão, com o objetivo de ser esclarecido o fundamento do pagamento da rubrica "DECISAO JUDICIAL N TRAN JUG AP", no valor de R$ 270,99 (peça 7) . 
O Relator acolheu a proposta do Ministério Público e devolveu os autos à Sefip para que esta adotasse as providencias a seu cargo (peça 8) .
 Após diligência de peça 9, o órgão encaminhou em resposta os elementos constantes da peça 11, esclarecendo que a rubrica judicial é referente à Gratificação por Desempenho de Atividades Rodoviária-GDAR.
Assim, o pagamento da referida rubrica teve início com a ação judicial 0018381-85.2014.4.01.3400, que foi impetrada pela Associação dos Servidores Federais em Transportes (ASDNER) e teve como objetivo suspender a aplicação da Mensagem 554726, a qual determinou a absorção das VPNIs da remuneração dos substituídos, restabelecer o pagamento das VPNIs absorvidas até a decisão final da ação, além de impedir os descontos determinados na mensagem a título de reposição ao erário.
Por meio do Acórdão 4516/2019-TCU-Primeira Câmara, Ministro-Relator Bruno Dantas, esta Corte analisou atos de servidores que também recebiam a mesma rubrica judicial com base no Mandado de Segurança 0018381-85.2014.4.01.3400. Na ocasião, houve o entendimento de que a rubrica estava ilegal e que já poderia ser determinada a sua suspensão, pois a decisão proferida no Agravo de Instrumento 0019465-39.2014.4.01.0000 não está mais em vigor desde setembro de 2014, quando houve o julgamento de mérito do Mandado de Segurança Coletivo 0018381-85.2014.4.01.3400, e desde então inexistiria decisão judicial amparando o pagamento de parcela referente à gratificação de desempenho de atividades rodoviárias (GDAR) , extinta pelo art. 28, inciso III, da Lei 8.460/1992.
Sendo assim, está irregular o pagamento da rubrica judicial decorrente da GDAR. Portanto, o ato não pode prosperar.
CONCLUSÃO
Em razão do exposto e tendo em vista as análises realizadas no ato de concessão de aposentadoria de Eliete Fernandes Leite, esta Unidade Técnica considera que o ato deve ser considerado ilegal, com negativa de registro, em virtude do pagamento de rubrica judicial relativa à GDAR, extinta pelo art. 28, inciso III, da Lei 8.460/1992, que não foi corretamente absorvida mesmo após a implantação de novas estruturas remuneratórias na carreira da interessada.
Esclareça-se que a análise deste processo levou em conta os dispositivos da Resolução TCU 315/2020. 
PROPOSTA DE ENCAMINHAMENTO
12.	Ante o exposto, propõe-se, com base nos arts. 71, inciso III, da Constituição Federal, 1º, inciso V, e 39, inciso II, da Lei 8.443/1992 e 260, § 1º, do Regimento Interno do Tribunal de Contas da União (TCU) :
	a) considerar ilegal e recusar registro ao ato inicial de concessão de aposentadoria de Eliete Fernandes Leite (CPF XXX.592.457-XX) ; 
	b) dispensar a devolução dos valores indevidamente recebidos até a data da ciência pela Unidade Jurisdicionada do acórdão que vier a ser proferido, com base no Enunciado 106 da Súmula da Jurisprudência do TCU;
	c) determinar à Unidade Jurisdicionada, com base no art. 45 da Lei 8.443/1992 e no inciso I do art. 4º da Resolução TCU 315/2020, que:
	c.1) cesse os pagamentos decorrentes do ato impugnado, comunicando ao TCU, no prazo de quinze dias, as providências adotadas;
	c.2) emita novo ato de aposentadoria da interessada, com fulcro no art. 19, § 3º, da IN TCU 78/2018, submetendo-o ao TCU no prazo de 30 (trinta) dias; e
	c.3) informe à interessada o teor do acórdão que vier a ser prolatado, encaminhando ao TCU, no prazo de 30 (trinta) dias, comprovante da data de ciência pela interessada, alertando-a de que, no caso de não provimento de recurso eventualmente interposto, deverão ser repostos os valores recebidos após a ciência do acórdão."
	É o Relatório.

não há.

Procurador Marinus Eduardo De Vries Marsico.

APOSENTADORIA. INCLUSÃO INDEVIDA DE PARCELA RELATIVA A GDAR POR FORÇA DE DECISÃO JUDICIAL QUE PERDEU A VALIDADE. ILEGALIDADE. NEGATIVA DE REGISTRO. DETERMINAÇÕES.

APOSENTADORIA (APOS)

Secretaria de Fiscalização de Integridade de Atos e Pagamentos de Pessoal e de Benefícios Sociais (Sefip).

Trata-se de ato de concessão de aposentadoria de Eliete Fernandes Leite, vinculada ao Departamento Nacional de Infraestrutura de Transportes, submetido eletronicamente, para fim de registro, à apreciação do Tribunal de Contas da União, de acordo com o art. 71, inciso III, da Constituição Federal.
Consigno, inicialmente, que o ato ingressou neste Tribunal há menos de cinco anos, prazo limite estabelecido pelo Supremo Tribunal Federal no âmbito do RE 636.553/RS (Tema 445 de repercussão geral) e referendado por esta Corte no Acórdão 122/2021-TCU-Plenário (rel. Min. Walton Alencar Rodrigues) , a partir do qual o ato deveria ser objeto de registro tácito.
Em resumo, a Secretaria de Fiscalização de Integridade de Atos e Pagamentos de Pessoal e de Benefícios Sociais (Sefip) concluiu pela ilegalidade do ato e correspondente negativa de registro, em virtude da inclusão de rubrica referente à gratificação de desempenho de atividades rodoviárias (GDAR) , extinta pelo art. 28, inciso III, da Lei 8.460/1992. E acrescenta:
"6. Após diligência de peça 9, o órgão encaminhou em resposta os elementos constantes da peça 11, esclarecendo que a rubrica judicial é referente à Gratificação por Desempenho de Atividades Rodoviária-GDAR.
7. Assim, o pagamento da referida rubrica teve início com a ação judicial 0018381-85.2014.4.01.3400, que foi impetrada pela Associação dos Servidores Federais em Transportes (ASDNER) e teve como objetivo suspender a aplicação da Mensagem 554726, a qual determinou a absorção das VPNIs da remuneração dos substituídos, restabelecer o pagamento das VPNIs absorvidas até a decisão final da ação, além de impedir os descontos determinados na mensagem a título de reposição ao erário.
8. Por meio do Acórdão 4516/2019-TCU-Primeira Câmara, Ministro-Relator Bruno Dantas, esta Corte analisou atos de servidores que também recebiam a mesma rubrica judicial com base no Mandado de Segurança 0018381-85.2014.4.01.3400. Na ocasião, houve o entendimento de que a rubrica estava ilegal e que já poderia ser determinada a sua suspensão, pois a decisão proferida no Agravo de Instrumento 0019465-39.2014.4.01.0000 não está mais em vigor desde setembro de 2014, quando houve o julgamento de mérito do Mandado de Segurança Coletivo 0018381-85.2014.4.01.3400, e desde então inexistiria decisão judicial amparando o pagamento de parcela referente à gratificação de desempenho de atividades rodoviárias (GDAR) , extinta pelo art. 28, inciso III, da Lei 8.460/1992.
9. Sendo assim, está irregular o pagamento da rubrica judicial decorrente da GDAR. Portanto, o ato não pode prosperar."
Acompanho integralmente as análises e conclusões da unidade instrutiva, que contam com a anuência do Ministério Público junto ao TCU, e as incorporo às minhas próprias razões de decidir.
Assim, de conformidade com o art. 262 do Regimento Interno/TCU, impende determinar ao órgão de origem que faça cessar os pagamentos decorrentes do ato impugnado, sob pena de responsabilidade solidária da autoridade administrativa omissa, bem como orientar a interessada no sentido da possibilidade de emissão de novo ato, livre da irregularidade apontada nos autos.
Com relação às importâncias recebidas indevidamente, julgo que a reposição deve ser dispensada, nos termos do Enunciado nº 106 da Súmula de Jurisprudência do TCU.
	Ante o exposto, VOTO para que este Tribunal adote a minuta de Acórdão que submeto à apreciação deste Colegiado.
TCU, Sala das Sessões, em 14 de setembro de 2021.
AROLDO CEDRAZ 
Relator